臺灣高等法院民事判決
110年度金上字第27號
上  訴  人  陳素卿  


            蔡永鴻  


            陳玉鈴  
共      同
訴訟代理人  魏雯祈律師
            嚴珮綺律師
被 上訴 人  陳豊榮  
訴訟代理人  劉仁閔律師
            趙翊婷律師
            邱柏越律師

上列當事人間請求損害賠償事件，上訴人對於中華民國110年5月
6日臺灣臺北地方法院109年度金字第6號第一審判決提起上訴，
本院於110年12月7日言詞辯論終結，判決如下：
    主      文
一、上訴駁回。
二、第二審訴訟費用由上訴人連帶負擔。
三、本判決於被上訴人以新臺幣伍拾柒萬元為上訴人供擔保後，
    得假執行。但上訴人如以新臺幣壹佰柒拾萬元為被上訴人預
    供擔保，得免為假執行。
    事實及理由
甲、程序方面：
    本件上訴人陳素卿、蔡永鴻、陳玉鈴（下分稱姓名，合稱上
    訴人）對於原審命其與原審共同被告林聖凱、高憲鈺、林士
    傑、黃振宏（下稱林聖凱等4人）連帶給付之判決不服，提
    起上訴，核其上訴理由，就關於非基於其個人關係之抗辯即
    損益相抵部分並無理由（詳後述），上訴效力不及林聖凱等
    4人（最高法院110年度台上字第815號判決意旨參照），爰
    不將之列為上訴人，核先敘明。
乙、實體方面：
一、被上訴人主張：上訴人與林聖凱等4人知悉OURPPC公司未經
    主管機關許可經營銀行業務，仍於民國103年7、8月起至104
    年6月間以該公司名義，宣稱：參加該公司會員可以針對該
    公司所推出之關鍵字點選，以美金1000元至美金10萬元不等
    為投資單位，得按投資單位等級收取廣告費回饋獎金，如招
    募下線新會員加入時，得抽取團隊獎金、代理差額獎金、廣
    告費對等獎金、或以開立指定金融機構帳戶內所匯入之現金
    幣向OURPPC公司換取現金或售予招攬之下線套現，並以保證
    還本、依投資單位及期間長短年收益可達113％至300％不等（
    下稱系爭投資案），以社群傳銷體系方式，招攬會員參與系
    爭投資案，吸收資金。伊於104年3月間透過訴外人邱曉莉介
    紹，加入系爭投資案為會員，成為上訴人所發展之下線，交
    付新臺幣（下未標明幣別同）170萬元（下稱系爭投資款）
    投資美金5萬元單位，而受有損害等情。爰依民法第184條第
    2項、第185條規定，求為命上訴人與林聖凱等4人連帶給付1
    70萬元，及加計自106年10月6日起算法定遲延利息之判決（
    被上訴人逾上開請求部分，業經原審判決駁回，未據其提起
    上訴，非本院審理範圍，於茲不贅）。
二、上訴人則以：伊等非OURPPC公司員工或幹部，只因較早期加
    入系爭投資案，屬於較高層之上線投資人而已，伊等未招攬
    被上訴人，亦未收受其投資款，與被上訴人所受損害無因果
    關係，不負共同侵權行為責任；如認伊等仍應負賠償責任，
    被上訴人參與系爭投資案可獲得現金幣，並向OURPPC公司套
    現匯至指定帳戶，至少已領得6000元獲利，應予扣抵等語，
    資為抗辯。
三、原審就上開部分為上訴人敗訴之判決。上訴人提起上訴，其
    聲明：㈠原判決不利於上訴人部分廢棄。㈡上開廢棄部分，被
    上訴人在第一審之訴駁回。㈢如受不利判決，願供擔保請准
    宣告免為假執行。被上訴人答辯聲明：㈠上訴駁回。㈡願供擔
    保請准宣告假執行。
四、下列事項為兩造所不爭執，應可信為真實（見本院卷第78、
    79、151、177、182頁）：
  ㈠OURPPC公司設計系爭投資案之投資方式為：參加會員可以針
    對該公司所推出之關鍵字點選進行投資，投資等級基本上分
    成美金1000元、美金5000元、美金1萬元、美金3萬、美金5
    萬及美金10萬元不等，投資者必須透過上線會員將投資款以
    現金方式轉交給「郭哲亨」、「方信哲」、「嚴昇平」、「
    葉顧問」、「王瑜」、「王琇鳳」、「林國榮」等真實姓名
    國籍均不詳之外籍顧問，用以向該公司購買報單幣（MP，每
    次註冊帳戶，至少需交付50％現金購買報單幣），之後該公
    司會在網站上依據投資者提供之帳號及密碼，註冊1組投資
    帳號給投資者，並將投資金額轉入上開投資帳號之廣告幣（
    BP、即本金）欄內，廣告幣閉鎖期為24個月，期滿後始得領
    回。投資者註冊帳戶後，依照靜態投資及動態投資方式而有
    不同的獎金領取方式，投資者得擇一為之，靜態獎金制度為
    投資者不點選任何OURPPC公司網站所提供之關鍵字廣告，依
    投資金額等級，每天獲得按投資金額之0.1％、0.2％及0.4％（
    投資金額美金1000元至美金3萬元者為0.1％、美金5萬元者為
    0.2％，美金10萬元者，為0.4％，換算年獲利為36.5至146％，
    如同定存概念，供無意願招攬下線者投資）回饋之廣告費，
    並自動轉入投資者帳戶內現金幣（CP）欄位；另動態獎金制
    度為投資者可針對OURPPC公司網站提供之關鍵字點選投資，
    該公司提供之每組關鍵字投資期間為每期8天至50餘天不等
    ，每組關鍵字之報酬率均為保證獲利約5.47至33％（換算年
    利率約為113至300％），投資者等級低者，提供點選之關鍵
    字報酬率較低，投資等級高者，提供點選之關鍵字報酬率較
    高（可快速回本），獲利部分轉入投資者帳戶內之現金幣欄
    位（現金幣可向該公司申請提現《即出金》或變賣給他人換取
    現金）。
  ㈡被上訴人於104年3月27日提領272萬元，將其中170萬元交其
    配偶陳秀涓轉交上線邱曉莉，投資等級每單位美金5萬元之
    系爭投資案，成為OURPPC公司之會員。
  ㈢依OURPPC公司組織圖，林聖凱為該公司在臺負責人，其下線
    為高憲鈺，再下線一支依序為陳素卿、林士傑、黃振宏、蔡
    永鴻、陳玉鈴。被上訴人則為邱曉莉之下線，向上線追溯依
    序為宋淑燕、詹玉玫、陳玉鈴。
五、本件之爭點如下：
　㈠上訴人是否需對被上訴人之投資負共同侵權行為責任？
　㈡承上，若為肯定，被上訴人得請求上訴人賠償之金額為何？
六、茲就兩造爭點說明本院之判斷如下：　　
　㈠上訴人均知悉系爭投資案係屬不法，仍透過手機群組訊息傳
    遞招攬訊息，及參與OURPPC公司舉辦之表揚大會，對下線輾
    轉招攬被上訴人，給予相當助力，就被上訴人因此所受損害
    ，具有相當因果關係，應負共同侵權行為責任：
　⒈按民事上之共同侵權行為人間不以有意思聯絡為必要，若行
    為關聯共同，亦足成立共同侵權行為。所謂視為共同行為人
    之幫助人，係指以積極或消極的行為，對實施侵權行為人予
    以助力，促成其侵權行為之實施者而言（最高法院110年度
    台上字第2473號裁定意旨參照）。次按除法律另有規定外，
    非銀行不得經營收受存款。銀行法第29條第1項定有明文。
    此項規定，旨在保障存款人權益，使其免受不測之損害，自
    屬保護他人之法律。同法第29條之1規定，以借款、收受投
    資、使加入為股東或其他名義，向多數人或不特定之人收受
    款項或吸收資金，而約定或給付與原本顯不相當之紅利、利
    息、股息或其他報酬者，以收受存款論。係為保障社會投資
    大眾之權益，及有效維護經濟金融秩序，而將此種脫法收受
    存款行為擬制規定為收受存款。故銀行法第29條第1項、第2
    9條之1均屬民法第184條第2項所指保護他人之法律，如有違
    反並致生損害於他人，違反之人應負損害賠償責任（最高法
    院103年度台上字第1198號判決意旨參照）。
　⒉經查：OURPPC公司為美國公司，未經認許在臺設立分公司，
    僅透過林聖凱為首，向不特定大眾行銷系爭投資案、收取資
    金，該方案保證獲利，且報酬率可達113％至300％不等（見不
    爭執事項㈠），可見林聖凱以系爭投資案與不特定人所約定
    或給付之利益超過本金，且高於一般金融業放款利率行情甚
    鉅，而與本金顯不相當。上訴人係分別於103年7、8月間加
    入系爭投資案成為會員，與林聖凱等4人及其他成員，以親
    自遊說、透過下線，或配合成員需求，不定期在臺北、桃園
    、台南、高雄、臺中、嘉義等地，舉辦小型投資說明會，透
    過手機通訊軟體聯繫會員，將各外籍顧問出現時間通知會員
    ，由會員帶人至現場，再由外籍顧問及資深幹部講解說明，
    以此方式發展組織，或以參加表揚晚會宣傳系爭投資案獲利
    可期，鼓吹、遊説、吸引包括被上訴人在內之不特定人加入
    系爭投資案，違反銀行法第29條第1項、同法第125條第1項
    後段等保護他人之法律之事實，有起訴書可按（見原審卷一
    第119至203頁），並為上訴人於刑事庭表示認罪而不爭執（
    見本院卷第190頁），堪認上訴人於介紹他人參與系爭投資
    案時，對OURPPC公司或林聖凱等4人將實施侵權行為致該他
    人受有損害之事實，主觀上有故意或過失容認其發生。
　⒊上訴人雖抗辯：伊等未招攬被上訴人，依系爭投資案，僅有
    被上訴人之直接上線及再上線始可抽取代理差額獎金，對碰
    獎金則只有被上訴人領有關鍵字獲利時才會往上分，伊等並
    未因其加入會員成為下線而獲利，與被上訴人所受損害無因
    果關係，自不負共同侵權行為責任云云。查：
　⑴林聖凱於調查局供述：系爭投資案除投資之廣告費回饋獎金
    ，與組織發展相關之代理差額獎金、對等獎金（均以「現金
    幣」形式配發至指定金融機關設立之帳戶）外，如為求快速
    套現，節省匯差（現金幣出金兌換匯率1：30），多會將轉
    入帳戶內之「現金幣」欄位，或向OURPPC公司購買「報單幣
    」，變賣作為下線「註冊幣」（即投資款一部分保留作為關
    鍵字廣告費）以換取現金，且後來伊下線如高憲鈺等組織發
    展不錯，就自己獨立收現，轉交部分現金給顧問，藉此出售
    現金幣（見原審卷一第487至489頁）；高憲鈺於刑案偵查稱
    ：投資金額閉鎖2年保證還本，獲利部分等於是公司幫你代
    炒，所以公司有抽回20％至30％；另外每個人會安排左、右下
    線作業績累積，包含下線投資金額，如果符合公司對碰獎金
    ，就會獲得對碰獎金，歸入會員現金幣帳戶；代理差額獎金
    是公司提撥10％，看推薦的人投資那個等級，按其等級撥付
    上線，扣除後公司提撥獎金有剩餘，再分上上線；廣告費對
    等獎金就是下線廣告所得，上線可以抽成，最多可抽5代（
    上下線）各等語（見原審卷一第521至527頁），足見林聖凱
    與高憲鈺係以社群傳銷方式發展組織，上線會員除了可抽取
    下線會員交付之投資款一定比例作為獎金，亦可另行套現獲
    利，藉此招攬會員並擴大營運規模，以吸收資金，上線會員
    可因組織發展直接或間接獲得利益。
　⑵林聖凱於偵查中復自承：OURPPC公司在臺灣發展最好的就是
    伊與許思為2人，伊介紹的高憲鈺（高老師）發展組織還不
    錯，人數有3000人左右，在大阪舉行的和服之夜表揚大會，
    大部分是高憲鈺、愛妮團隊（以陳玉鈴英文名字作為微信通
    訊軟體聯絡系爭投資案之群組）帶去的，主要是表揚業績績
    優人員，鼓勵同團成員加入投資；伊曾收受陳玉鈴報單幣，
    她會直接將款項交給公司顧問購買報單幣，有時伊報單幣不
    夠就直接向陳玉鈴購買等語（見原審卷一第486、488、491
    、495頁）；高憲鈺亦稱：陳玉鈴有來跟伊瞭解系爭投資案
    ；陳素卿比伊還早加入系爭投資案，104年5月間要加碼接國
    外的單，伊還有向陳素卿收2000萬元現金等語（見原審卷一
    第537、539、543頁）；林士傑則稱：伊上線為陳素卿，伊
    交投資款予蘇宗娟時，陳素卿（不會說話，由蘇宗娟說明）
    與林聖凱都在場，有透過Line加入陳素卿（Kelly）的凱莉
    團隊群組，參加澳門年度風雲會旅遊時，聽旅行社領隊表示
    「愛妮」團隊負責人是陳玉鈴等語（見原審卷一第606、609
    、611、623頁）；陳玉鈴於調查局則稱：伊去參加臺北康華
    飯店舉辦的說明會，有招攬詹玉玫，並親自將錢轉交高憲鈺
    ，過程中伊之上線蔡永鴻全程參與，出金時均由蔡永鴻幫忙
    操作，蔡永鴻上線再上去是林士傑、再上去是綽號「凱莉公
    主」的女性，並以「愛妮」微信討論、發布系爭投資案相關
    訊息，也有提供過系爭投資案介紹之檔案作為說明會現場播
    放內容等語（見原審卷一第646、649、650、652、656頁）
    ，且有陳玉鈴參加和服之夜、百萬名人成員分享照片在卷可
    佐（見原審卷一第511、513頁），足見陳玉鈴、蔡永鴻、陳
    素卿雖未擔任OURPPC公司之職務，然均屬該公司在臺發展組
    織之主要成員，並擔任宣傳、散布投資訊息、收受投資款之
    相關工作，對於邱曉莉招攬被上訴人加入系爭投資案成為會
    員，自有給予相當助力。
　⑶準此，上訴人兼作為OURPPC公司吸金之主要成員，透過互相
    分工，達成招攬會員、不法吸收資金之目的；被上訴人之上
    線可依序追溯邱曉莉、宋淑燕、詹玉玫、陳玉鈴、蔡永鴻、
    黃振宏、林士傑、陳素卿、高憲鈺、林聖凱等，上訴人可就
    下線發展組織抽取一定比例獎金、套現獲利、擴大規模以領
    取廣告費收益，對於下線邱曉莉遊說之被上訴人，給予相當
    之助力，而促其實施，嗣系爭投資案停止運作，致被上訴人
    無法取回系爭投資款而受有損害，上訴人雖未直接收受被上
    訴人之投資款，仍應與邱曉莉介紹被上訴人參與系爭投資案
    之行為相結合，認為係造成被上訴人損害的共同原因，具有
    行為關連共同，應負共同侵權行為責任。上訴人抗辯渠等行
    為與被上訴人所受損害間並無相當因果關係，不負共同侵權
    行為責任云云，並無可採。被上訴人主張：上訴人與林聖凱
    等4人應負共同侵權責任，賠償伊所受系爭投資款之損害，
    即屬有據。　　
　㈡被上訴人投資後未有招攬下線之行為，且尚無獲利，並無損
    益相抵之適用，得請求上訴人與林聖凱等4人連帶賠償170萬
    元：
　⒈按基於同一原因事實受有損害並受有利益者，其請求之賠償
    金額，應扣除所受之利益，固為民法第216條之1所明定。惟
    查：
　⑴依上訴人提出蔡永鴻、陳玉鈴之組織圖（見本院卷第175、17
    7頁），被上訴人並未發展其下線，自無可能獲取代理差額
    獎金、廣告費對等獎金，或因發展左、右下線而獲得對碰獎
    金，復為上訴人所不爭執（見本院卷第182頁），尚難認被
    上訴人有招攬下線獲取獎金之事實。
　⑵又靜態獎金雖係依投資金額等級，每天可獲得回饋之廣告費
    ，以被上訴人投資美金5萬元，其回饋金每日為投資款0.2％
    ，然該費用並非撥付現金，而係轉入投資者「現金幣」欄位
    ，如欲向OURPPC公司申請轉換現金時，僅限定註冊時點選玉
    山銀行、合作金庫、台灣銀行或中國信託銀行等4家金融機
    構開設之帳戶內等情，業據高憲鈺陳明在卷（見原審卷一第
    533、535頁），被上訴人於註冊時係提供其中國信託銀行高
    雄分行帳戶作為現金幣轉匯之帳戶，該帳戶自其104年3月27
    日加入會員，至同年6月該公司停止出金之日止（參見原審
    卷一第607頁所載林士傑筆錄），並無自OURPPC公司匯兌撥
    付之現金明細，有該帳戶存摺明細表可稽（見本院卷第165
    至169頁），縱其於OURPPC公司網站投資帳戶「現金幣」欄
    位顯示已因投資累積獲利之數字，亦屬虛擬，兩造復不爭執
    該網頁嗣後業已關閉（見本院卷第77、171頁），自難認被
    上訴人因參與系爭投資案而實際獲取利益；況被上訴人既無
    安排其下線，亦無從將該現金幣以購買「報單幣」，轉為下
    線「註冊幣」以套現獲利之情形。
　⒉準此，被上訴人投資系爭投資案所受損害金額為170萬元，並
    無因同一事實受有利益，無損益相抵之適用，被上訴人請求
    上訴人與林聖凱等4人連帶賠償170萬元，為有理由。上訴人
    抗辯：被上訴人至少已獲得6000元之獲利，應依民法第216
    條之1規定予以扣除等語，洵不足取。
七、又給付無確定期限者，債務人於債權人得請求給付時，經其
    催告而未為給付，自受催告時起，負遲延責任。其經債權人
    起訴而送達訴狀，與催告有同一之效力；遲延之債務，以支
    付金錢為標的者，債權人得請求依法定利率計算之遲延利息
    ；應付利息之債務，其利率未經約定，亦無法律可據者，週
    年利率為5％，民法第229條第2項、第233條第1項前段、第20
    3條定有明文。被上訴人請求上訴人前揭損害賠償，屬不確
    定期限之債權，且以支付金錢為標的，則被上訴人請求自起
    訴狀繕本送達上訴人及林聖凱等4人最後1人翌日，即106年1
    0月6日（見臺灣士林地方法院106年度金字第7號卷第241至2
    43、247至251、254頁）起算之法定遲延利息，且為兩造不
    爭執（本院卷第74頁），亦屬有理。　
八、綜上所述，被上訴人依民法第184條第2項、第185條規定，
    請求上訴人與林聖凱等4人連帶給付170萬元，及自106年10
    月6日起至清償日止，按週年利率5％計算之利息，自屬正當
    ，應予准許。原審就該部分為上訴人敗訴之判決，並無不合
    。上訴論旨指摘原判決該部分不當，求予廢棄改判，為無理
    由，應駁回上訴。兩造分別陳明願供擔保請准宣告假執行或
    免為假執行（見本院卷第268頁），核無不合，爰分別酌定
    相當之擔保金額准許之。並依民事訴訟法第85條第2項，為
    訴訟費用負擔之判決。
九、本件事證已臻明確，兩造其餘之攻擊或防禦方法及所用之證
    據，經本院斟酌後，認為均不足以影響本判決之結果，爰不
    逐一論列，附此敘明。
丙、據上論結，本件上訴為無理由，爰判決如主文。
中　　華　　民　　國　　110 　年　　12　　月　　28　　日
                 民事第二十四庭
                       審判長法  官  胡宏文
                             法  官  陳心婷
                             法  官  陳筱蓉
正本係照原本作成。
如不服本判決，應於收受送達後20日內向本院提出上訴書狀，其
未表明上訴理由者，應於提出上訴後20日內向本院補提理由書狀
（均須按他造當事人之人數附繕本）上訴時應提出委任律師或具
有律師資格之人之委任狀；委任有律師資格者，另應附具律師資
格證書及釋明委任人與受任人有民事訴訟法第466 條之1第1項但
書或第2項所定關係之釋明文書影本。如委任律師提起上訴者，
應一併繳納上訴審裁判費。
中　　華　　民　　國　　110 　年　　12　　月　　28　　日
　　　　　　   　　　　　　　書記官  陳珮茹